【裁判字號】    97,訴,1365
【裁判日期】    970331
【裁判案由】    返還不當得利
【裁判全文】
臺灣臺北地方法院民事判決              97年度訴字第1365號
原      告  正勝工程股份有限公司
法定代理人  甲○○
被      告  萬松營造有限公司
法定代理人  乙○○
訴訟代理人  李建賢律師
上列當事人間返還不當得利事件，本院於民國97年3 月20日言詞
辯論終結，判決如下：
    主      文
被告應給付原告新台幣柒拾陸萬捌仟壹佰貳拾陸元，及自民國九
十七年一月十五日起至清償日止，按年息百分之五計算之利息。
原告其餘之訴駁回。
訴訟費用由被告負擔。
    事實及理由
一、原告起訴主張略以：
（一）被告向伊訴請給付工程款事件，經本院以93年度建字第74
      號判決判命伊應給付被告新台幣（下同）10,646,501元及
      自民國93年3 月5 日起至清償日止按年息5%計算之利息，
      被告並得供擔保聲請為假執行，被告即持前開判決為執行
      名義，於提供擔保後聲請強制執行伊於另案所提存之反擔
      保金11,111,861元，被告並已於94年9 月28日領訖該筆款
      項。
（二）嗣伊就前開判決提起上訴，經臺灣高等法院以94年度建上
      字第57號民事判決認為原判決命伊給付超過9,878,375 元
      及利息部分均廢棄，嗣經最高法院以96年度台上字第2378
      號裁定駁回伊之上訴而確定在案，則被告溢領之768,126
      元（10,646,501元－9,878,375 ＝768,126） 即屬無法律
      上原因而受有利益，自應返還予伊。
（三）被告雖主張抵銷，惟因僅伊提起第三審上訴，依法須委任
      律師為訴訟代理人，並無規定被告亦須委任律師為訴訟代
      理人，故被告支出之第三審律師費用6 萬元不應列為訴訟
      費用，爰依民法第179 條之規定提起本件訴訟等語。並聲
      明：被告應給付原告768,126 元，及自93年3 月5 日起至
      清償日止按年息5%計算之利息。
二、被告則略以：
（一）本院94年度執字第33035 號強制執行事件之債權人，除被
      告之外，尚有假扣押債權人嘉興發工程有限公司（以下稱
      嘉興發公司）及併案債權人呂麗真參與分配，是縱使依臺
      灣高等法院94年度建上字第57號判決、最高法院96年度台
      上字第2378號裁定之內容，伊受有768,126 元之不當得利
      ，然該差額部分，仍應為該強制執行事件可供執行之財產
      ，參照強制執行法第32條第2 項之規定，應由嘉興發公司
      及呂麗真按其數額平均受償，而非原告所得請求返還，是
      原告依不當得利法律關係起訴請求伊返還，顯無理由。且
      伊就此差額768,126 元部分係依法為假執行所得，於受領
      時非無法律上原困，參照民法第182 條之規定，非原告證
      明伊所受利益尚屬存在，伊亦不負返還之責任。
（二）退步言之，縱認原告得據以請求，但伊於前案共支出訴訟
      費用274,768 元（包括第一審裁判費109,768 元、台北市
      土木技師公會鑑定費105,000 元、第三審律師費用60,000
      元），依上述確定判決之內容，原告應負擔92% 之訴訟費
      用即252,787 元，伊爰依法主張抵銷等語，資為抗辯。並
      聲明：原告之訴駁回。
三、兩造不爭執事項：
（一）被告向原告訴請給付工程款事件，經本院以93年度建字第
      74號判決判命原告應給付被告10,646,501元及自93年3 月
      5 日起至清償日止按年息5%計算之利息，被告並得供擔保
      聲請為假執行，被告即持前開判決為執行名義，於提供擔
      保金3,548,834 元後聲請強制執行原告於93年度執全字第
      103 號假扣押案件中提存之反擔保金11,111,861元（提存
      案號：93年度存字第739 號），經本院民事執行處於94年
      9 月19日以北院錦94執子字第33035 號函准許被告領取該
      筆11,111,861元之擔保金及其利息，嗣經被告於94年9 月
      28日領訖。
（二）嗣原告就前開判決提起上訴，經臺灣高等法院以94年度建
      上字第57號民事判決判命原判決命原告給付超過9,878,37
      5 元及利息部分均廢棄，嗣經最高法院以96年度台上字第
      2378號裁定駁回原告之上訴而確定在案。
（三）被告於前開民事案件共支出訴訟費用274,768 元（包括第
      一審裁判費109,768 元、台北市土木技師公會鑑定費105,
      000 元、第三審律師費用60,000元）。
四、本件之爭點為：
（一）原告是否得依不當得利之規定請求被告返還差額768,126
      元？
（二）若是，被告主張抵銷，有無理由？
五、得心證之理由：
（一）關於原告是否得依不當得利之規定請求被告返還差額768,
      126 元之部分：
    1.按無法律上之原因而受利益，致他人受損害者，應返還其
      利益。雖有法律上之原因，而其後已不存在者，亦同。民
      法第179 條定有明文。又民法第182 條所謂其所受之利益
      已不存在者，非指所受利益之原形不存在者而言，原形雖
      不存在，而實際上受領人所獲財產總額之增加現尚存在時
      ，不得謂利益已不存在。如不當得利之受領人所受利益為
      金錢時，因金錢具有高度可代替性及普遍使用性，祇須移
      入受領人之財產中，即難以識別。是原則上無法判斷其存
      在與否，除非受領人能明確證明確以該金錢贈與他人，始
      可主張該利益不存在（參照最高法院41年台上字第637 號
      判例、93年度台上字第1980號判決意旨）。
    2.本件被告就差額部分768,126 元，於其受領之初雖係基於
      本院93年度建字第74號判決之內容而有法律上之原因，惟
      臺灣高等法院嗣以94年度建上字第57號民事判決判命原判
      決命原告給付超過9,878,375 元及利息部分均廢棄，嗣經
      最高法院以96年度台上字第2378號裁定駁回原告之上訴而
      確定在案，則被告受有前開差額部分之利益，給付之目的
      即歸消滅，被告受此利益之法律上原因即已失其存在，揆
      諸前開規定，被告自應返還其利益，被告若欲主張其所獲
      財產總額之增加現已不存在，揆諸上揭說明，自應由被告
      負舉證責任，本件被告就此既未舉證證明之，其前開答辯
      即無理由。至被告主張該差額部分應由假扣押債權人嘉興
      發公司及併案債權人呂麗真按其數額平均受償，而非原告
      所得請求返還云云，然揆諸前開規定，被告所受768,126
      元利益之之法律上原因既已失其存在，並致原告受損害，
      即應返還其利益，至假扣押債權人嘉興發公司及併案債權
      人呂麗真於本院94年度執字第33035 號強制執行案件就原
      告於93年度執全字第103 號假扣押案件中提存之反擔保金
      11,111,861元部分之執行程序已終結後，是否要就原告對
      被告之此一債權聲請強制執行，乃屬另一問題，與被告是
      否應依不當得利之規定返還其利益乙節無涉，是被告答辯
      稱前開差額部分非原告所得請求返還云云，實屬無據。
    3.按給付有確定期限者，債務人自期限屆滿時起，負遲延責
      任；給付無確定期限者，債務人於債權人得請求給付時，
      經其催告而未為給付，自受催告時起，負遲延責任；其經
      債權人起訴而送達訴狀，或依督促程序送達支付命令，或
      為其他相類之行為者，與催告有同一之效力，民法第229
      條第1 項、第2 項定有明文。本件原告對於被告之不當得
      利返還請求權，係屬給付未有確定期限之金錢債權，而原
      告並未舉證證明其於起訴前業已催告被告給付上開不當得
      利之金額，是被告應自本件起訴狀繕本送達之翌日即97年
      1 月15日（見本院卷第27頁之送達證書）起始負遲延給付
      之責任，從而原告請求被告給付自97年1 月15日起至清償
      日止按年息5%計算之遲延利息，為有理由，逾此部分之請
      求則不應准許。
（二）關於被告主張抵銷有無理由之部分：
    1.按二人互負債務，而其給付種類相同，並均屆清償期者，
      各得以其債務，與他方之債務，互為抵銷。但依債之性質
      不能抵銷或依當事人之特約不得抵銷者，不在此限。民法
      第334 條第1 項固定有明文。惟法院未於訴訟費用之裁判
      確定其費用額者，第一審受訴法院於該裁判有執行力後，
      應依聲請以裁定確定之，民事訴訟法第91條第1 項亦有明
      定。依此規定，可知關於訴訟費用額之確定，專屬本案訴
      訟之第一審受訴法院管轄（參照最高法院80年台聲字第35
      7 號裁定意旨）。
    2.本件被告固於前開民事案件共支出訴訟費用274,768 元，
      惟揆諸前開說明，前開臺灣高等法院94年度建上字第57號
      民事判決既未於訴訟費用之裁判確定訴訟費用之數額，則
      被告就此部分即應先向本案訴訟之第一審受訴法院聲請以
      裁定確定訴訟費用之數額後，始得就原告應負擔之數額於
      本案主張抵銷，被告既未向本案訴訟之第一審受訴法院聲
      請以裁定確定訴訟費用數額，則其於本案逕主張原告應負
      擔之訴訟費用額為252,787 元而主張抵銷，即無理由。
六、綜上所述，原告依不當得利返還請求權，請求被告應給付原
    告768,126 元，及自97年1 月15日起至清償日止按年息5%計
    算之利息，為有理由，應予准許，逾此部分之請求為無理由
    ，應予駁回。
七、本件事證已臻明確，兩造其餘之攻擊、防禦方法，核與判決
    結果不生影響，爰毋庸一一論述，併此敘明。
八、訴訟費用負擔之依據：民事訴訟法第79條。
中    華    民    國    97    年    3     月    31    日
                  民事第一庭法  官  蔡和憲
以上正本係照原本作成。
如對本判決上訴，須於判決送達後20日內向本院提出上訴狀。
中    華    民    國    97    年    3     月    31    日
                            書記官  巫玉媛


司法院資訊處製作；財團法人民間司法改革基金會備份。
